【裁判字號】    98,簡上,480
【裁判日期】    980623
【裁判案由】    傷害
【裁判全文】
臺灣板橋地方法院刑事判決             98年度簡上字第480 號
上  訴  人  丙○○
即  被  告
選任辯護人  舒正本  律師
            王俊權  律師
上  訴  人  甲○○
即  被  告
上列上訴人因傷害案件，不服本院98年度簡字第276 號中華民國
98年2 月27日所為第一審判決（聲請簡易判決處刑案號：97年度
偵字第13489 號），本院第二審合議庭判決如下：
    主  文
原判決關於丙○○部分撤銷。
丙○○傷害人之身體，處拘役伍拾伍日，如易科罰金，以新臺幣
壹仟元折算壹日。
其餘上訴駁回。
    事  實
一、丙○○與甲○○為表兄弟，而乙○○（甲○○之母）為丙○○之姨媽，彼此間具有家庭暴力防治法第3 條第4 項之家庭
    成員關係。緣乙○○於民國（下同）97年3 月29日1 時15分
    許，自其住處（臺北縣三重市○○○路131 巷3 號5 樓之2
    ）至6 樓欲找其姊陳周秀花（丙○○之母）討論土地事宜，
    於6 樓門口為丙○○所阻擋乃生爭執，詎丙○○一怒之下，
    竟基於妨害自由及普通傷害之故意，強行將乙○○扛抱下樓
    而妨害乙○○行使行動自由之權利，並將乙○○摔倒在地後
    即欲上樓，乙○○因心有不甘而伸手拉扯走於丙○○後方之
    陳清國（丙○○之父），丙○○復下樓壓制乙○○，因丙○○之上開行為，致乙○○受有右膝皮下瘀血（10公分x8公分
    ）、右前臂皮下瘀血（3 公分x1公分）、左肘皮下血腫（3
    公分x3公分）及擦傷（1 公分x1公分）等傷害；甲○○出門
    見狀亦基於普通傷害之犯意，撲向丙○○，並徒手勒住丙○○之頸部，致丙○○受有頸部挫傷、瘀青及腫脹等傷害。
二、案經乙○○、丙○○訴由臺北縣政府警察局三重分局移送臺
    灣板橋地方法院檢察署偵查後聲請簡易判決處刑。
    理  由
壹、按被告以外之人於審判外之陳述，雖不符同法第159 條之1
    至之4 之規定，而經當事人於審判程序同意作為證據，法院
    審酌該言詞陳述或書面陳述作成時之情況，認為適當者，亦
    得為證據，刑事訴訟法第159 條之5 第1 項定有明文。本件
    被告及檢察官於審判程序中就下述證據資料屬傳聞證據，且
    不符刑事訴訟法第159 條之1 至之4 之規定者，均同意作為
    證據，而本院審酌各該證據資料作成時之一切客觀情況，認
    為適當，故得為證據，合先敘明。
貳、訊據被告丙○○坦承於前揭時、地，因告訴人乙○○上樓欲
    找其母而生爭執，伊乃將告訴人乙○○扛抱下樓，嗣因告訴
    人乙○○拉扯其父陳清國，伊與告訴人乙○○有肢體接觸等
    情，惟矢口否認犯罪；辯稱：伊並未將告訴人乙○○摔倒於
    地，伊係將告訴人輕輕放下，而告訴人乙○○拉扯其父陳清
    國時，伊僅出手將2 人分開，且告訴人乙○○並未受傷云云
    。又辯護人則為被告丙○○辯護稱：告訴人乙○○前後指訴
    不一，另證人即被告甲○○於警詢及檢察官偵查中未提及告
    訴人乙○○遭摔下之事，而告訴人乙○○遲至當日晚間8 時
    36分始至臺北市立聯合醫院陽明院區驗傷，該驗傷單不足以
    為被告丙○○不利之證據云云。另訊據被告甲○○坦承於前
    開時、地與告訴人即被告丙○○有肢體接觸，惟矢口否認犯
    罪，辯稱：伊只是基於自我防衛而推開被告丙○○，伊不知
    有無勒住丙○○之頸部云云。
、經查：
一、被告丙○○部分：
（一）其所為上開犯罪事實，業據告訴人即證人乙○○於警詢、
      檢察官偵查及本院審理中指訴（證）綦詳，核與證人即被
      告甲○○於檢察官偵查中結證所稱被告丙○○將告訴人乙○○壓於地上一事相符，而告訴人乙○○所指因丙○○之
      行為而受有右膝皮下瘀血（10公分x8公分）、右前臂皮下
      瘀血（3 公分x1公分）、左肘皮下血腫（3 公分x3公分）
      及擦傷（1 公分x1公分）等傷害一節，亦有其提出之由臺
      北市立聯合醫院陽明院區於97年3 月29日開立之「家庭暴
      力事件驗傷診斷書」1 紙、傷勢照片4 幀（見臺灣板橋地
      方法院檢察署97年度偵字第13489 號卷第40頁、第41頁）
      及本院函查據覆之病歷資料1 份（見本院卷第42頁、第43
      頁）附卷足憑，而觀乎該等傷勢，亦核與告訴人乙○○所
      述遭扛抱及壓制之過程無悖。
（二）雖被告丙○○及選任辯護人執前詞置辯，惟查：
  １、被告丙○○於檢察官偵查中自承：「她（告訴人乙○○）
      一直想衝入我家，我就將她整個人『扛抱』起來，將她帶
      到五樓去，過程中她一直在抓我頭髮．．．。」（見臺灣
      板橋地方法院檢察署97年度偵字第13489 號卷第50頁），
      另證人陳清國於本院審理中亦證稱：「（丙○○抱住乙○○的時候，乙○○有無反抗或是掙扎？）有。她一定不下
      去，她有反抗和掙扎。」、「（乙○○當時如何反抗掙扎
      ？）當時乙○○手腳一直在動。」、「（乙○○身體一直
      在動，是否不讓人抱她？）是的。」（見本院98年5 月12
      日審判筆錄），由上開供（證）述可知，被告丙○○斯時
      與告訴人乙○○之肢體接觸核屬激烈，是否能如其所辯而
      以平和之方式為之已難採信。
  ２、又被告丙○○於檢察官偵查中已供述：「之後月（告訴人
      乙○○）又想衝上來我家，我就叫她不要再鬧了，我拉住
      她的右手，我叫她不要再上去了，之後我一直往樓梯上走
      ，我爸爸（陳清國）走在我後面，但月一直用力扯我父親
      的褲子，我父親從樓梯滾下去．．．。」（見臺灣板橋地
      方法院檢察署97年度偵字第13489 號卷第50頁），而證人
      陳清國於檢察官偵查及本院審理中亦均證稱：告訴人乙○○於伊欲上樓時曾自後拉扯（見臺灣板橋地方法院檢察署
      97年度偵字第13489 號卷第52頁、本院98年5 月12日審判
      筆錄），是衡情若乙○○因遭扛至樓下而生不滿，其當可
      再度起身上樓，何以需自後拉扯證人陳清國，顯見乙○○
      之該一舉措應非單純因被抱至樓下而為之反應，其所稱遭
      被告丙○○傷害一事應非子虛；再者，若非被告丙○○對
      告訴人乙○○有攻擊之行為，又何以證人即被告甲○○有
      前揭強烈反應而對被告丙○○出手？
  ３、雖告訴人乙○○就其係遭「扛」或「架」至樓下於警詢、
      檢察官偵查及本院審理中用語不同，且一再指稱除被告丙○○外，證人陳清國亦有參與云云；然就此被告丙○○已
      供稱係由伊1 人將告訴人乙○○扛至樓下無訛，且提出樓
      梯照片為證，而此亦為本院認定屬實，則自不因告訴人乙○○不精確之用語及或屬誇大、渲染之詞而認其所為證言
      全無可採（參照最高法院74年台上字第1599號判例）。而
      證人即被告甲○○固未提及告訴人乙○○所指遭摔下一事
      ，惟因至5 樓門口先後順序之差異，其可能未能目擊已發
      生之事，故執此而謂渠等之詞有間云云，亦非可採。
（三）至於被告丙○○雖提出監視器錄影光碟1 片，而辯稱：依
      該錄影光碟內容，顯示告訴人乙○○並未受傷云云；然經
      本院勘驗該錄影光碟，其內容僅見告訴人乙○○身著長袖
      上衣及長褲走動及坐於椅子上，行動自如並無異狀（見本
      院98年6 月9 日審判筆錄），則縱此錄影光碟確係案發後
      當日所拍攝，但衡諸告訴人乙○○之穿著、前開傷勢所在
      部位及屬皮肉傷並非嚴重等情，以該錄影光碟內容，尚難
      逕予排除告訴人乙○○受傷之可能。又告訴人乙○○於案
      發後之同日20時36分至臺北市立聯合醫院陽明院區就診，
      並由醫師開立診斷證明書，時間固相距19小時餘，然告訴
      人是否前往驗傷？何時前往驗傷？均涉及個人之情勢考量
      ，辯護人以此質疑告訴人乙○○之傷勢成因尚非有據。另
      證人陳清國雖於檢察官偵查及本院審理中證稱未見告訴人
      乙○○遭摔倒於地云云，核與前開事證不符，自不得執之
      為被告丙○○有利之認定。
二、被告甲○○部分：
（一）其所為前揭犯罪事實，業據告訴人即被告丙○○於警詢、
      檢察官偵查及本院審理中迭為指（證）述一致，核與證人
      陳清國於本院審理中所為證述（見本院98年5 月12日審判
      筆錄）相符，而告訴人丙○○所指因被告甲○○之行為而
      受有頸部挫傷、瘀青及腫脹等傷害一節，亦有其提出之由
      祐民醫院於97年4 月2 日出具之驗傷診斷書1 紙及傷勢照
      片4 幀（見臺灣板橋地方法院檢察署97年度偵字第13489
      號卷第36頁、第38頁、第39頁）附卷足憑，而就該等傷勢
      ，亦核與告訴人丙○○所述遭傷害之過程無違。
（二）雖被告甲○○執前詞置辯，惟查：
  １、觀乎告訴人丙○○所提出而為被告甲○○坦承係伊發出之
      電話簡訊內容：「算你運氣好，只把我架住沒對我出手，
      不然後果你穩想不到！身為弟弟的我，勒你的脖子是我的
      不對，你想告我，我也沒問題．．．。」（見臺灣板橋地
      方法院檢察署97年度偵字第13489 號卷第25頁），是告訴
      人丙○○所指被告甲○○勒住其頸部一事堪認屬實，被告
      甲○○所辯不知有無此事云云，無非意在卸責。
  ２、按正當防衛必須對於現在不法之侵害始得為之，侵害業已
      過去，即無正當防衛可言。至彼此互毆，又必以一方初無
      傷人之行為，因排除對方不法之侵害而加以還擊，始得以
      正當防衛論。故侵害已過去後之報復行為，與無從分別何
      方為不法侵害之互毆行為，均不得主張防衛權（參照最高
      法院19年上字第1174號、30年上字第1040號判例）。被告
      甲○○於警詢中供稱：「因為我媽媽乙○○被丙○○壓倒
      在地，我過去拉開，『結果變成跟丙○○互推』並無互毆
      。」（見臺灣板橋地方法院檢察署97年度偵字第13489 號
      卷第14頁），嗣於檢察官偵查中亦證稱：「．．．第二次
      仁（丙○○）將我媽媽壓在地上的時候，『我就將仁推開
      』，之後仁就將我舉起來，當時仁有壓到我胸口，我覺得
      痛，我想要掙脫，我就試著仁推開．．．。」（見臺灣板
      橋地方法院檢察署97年度偵字第13489 號卷第52頁），由
      其上開供述足知被告甲○○對被告丙○○勒住頸部之行為
      顯係侵害已過去後之報復行為及無從分別何方為不法侵害
      之互毆行為，揆諸前開說明，其自不得主張防衛權。
（三）至於證人乙○○雖於檢察官偵查中及本院審理中證稱被告
      甲○○未勒住告訴人丙○○之頸部云云，核與前開事證不
      符，自不得執之為被告甲○○有利之認定。
肆、從而，本案事證已臻明確，被告丙○○、甲○○之犯行均洵
    堪認定，自應依法論科。
伍、核被告丙○○所為，係犯刑法第277 條第1 項之普通傷害罪
    、刑法第304 條第1 項之強制罪（就強制罪部分，於檢察官
    聲請簡易判決處刑書之「犯罪事實」欄已敘及被告丙○○將
    告訴人乙○○扛抱至5 樓樓梯間之事實，雖於「證據並所犯
    法條」欄漏未記載此一罪名，然此罪行應認業經聲請簡易判
    決處刑，故經本院諭知當事人、辯護人此一罪名後，自得加
    以審究）。另核被告甲○○所係犯刑法第277 條第1 項之普
    通傷害罪。被告丙○○一行為觸犯上開2 罪名，為異種想像
    競合犯，應依刑法第55條之規定，從一重之普通傷害罪論處
    。原審就被告甲○○論以前開普通傷害罪名，並審酌其無前
    科，有臺灣高等法院被告前案紀錄表在卷為證，然因家庭糾
    紛而施加暴力之犯罪動機，兼衡告訴人傷勢、迄今仍未與告
    訴人達成和解等一切情狀，量處被告甲○○拘役50日，並依
    刑法第41條第1 項前段之規定，諭知如易科罰金以新臺幣1
    千元折算1 日，其認事用法均無違誤，且其刑罰裁量權之行
    使堪稱平允、妥適，被告甲○○否認犯罪而提起上訴，請求
    撤銷原審判決云云，核無理由而應予駁回。另原審漏未論及
    被告丙○○所犯強制罪名，容有未洽，是被告丙○○否認犯
    罪而提起上訴，請求撤銷原審判決云云，核無理由而應予駁
    回，然原審既有上開可議之處，仍屬無可維持，仍應由本院
    合議庭予以撤銷原判決關於被告丙○○部分，並予以改判。
    爰審酌被告丙○○不念告訴人乙○○為其姨媽，竟因細故而
    為本案犯行之犯罪動機、目的、手段、所生危害及其品行、
    智識程度及犯罪後之態度等一切情狀，量處如主文第2 項所
    示之刑，並諭知如易科罰金之折算標準，以資懲儆（就被告
    丙○○部分，雖僅被告丙○○提起上訴，惟因原審未予審酌
    被告丙○○觸犯之強制罪名，其適用法條即難謂當，依刑事
    訴訟法第370 條但書之規定，本院合議庭自得諭知較重於原
    審判決之刑。）。
陸、證人陳清國、乙○○於檢察官偵查及本院審理中均涉犯偽證
    罪嫌，應由檢察官另行偵辦，附此敘明。
據上論斷，應依刑事訴訟法第455 條之1 第1 項、第3 項、第36
8 條、第369 條第1 項前段、第364 條、第299 條第1 項前段、
第370 條但書，刑法第277 條第1 項、第304 條第1 項、第55條
、第41條第1 項前段，刑法施行法第1 條之1 第1 項、第2 項前
段，判決如主文。
本案經檢察官王家春到庭執行職務。
中    華    民    國    98    年    6     月    23    日
                  刑事第十一庭  審判長法  官  陳鴻清
                                      法  官  朱嘉川
                                      法  官  劉安榕
以上正本證明與原本無異。
不得上訴。
                                      書記官  江文彬
中    華    民    國    98    年    6     月    23    日
附錄本案論罪科刑法條全文：
刑法第277 條：
傷害人之身體或健康者，處三年以下有期徒刑、拘役或一千元以
下罰金。
犯前項之罪因而致人於死者，處無期徒刑或七年以上有期徒刑，
致重傷者，處三年以上十年以下有期徒刑。
刑法第304 條：
以強暴、脅迫使人行無義務之事或妨害人行使權利者，處三年以
下有期徒刑、拘役或三百元以下罰金。
前項之未遂犯罰之。


司法院資訊處製作；財團法人民間司法改革基金會備份。
